臺灣高等法院臺中分院民事判決
109年度上字第509號
上  訴  人  陳萬德  

            戴綉英  
共      同
訴訟代理人  饒斯棋律師
            張立杰律師
            羅偉恆律師
被  上訴人  陳進吉  

訴訟代理人  高仁宏律師
上列當事人間請求侵權行為損害賠償事件，上訴人對於民國109
年7月1日臺灣苗栗地方法院108年度訴字第214號第一審判決提起
上訴，本院於民國110年9月29日言詞辯論終結，判決如下：
    主  文
原判決（除確定部分外）關於命上訴人連帶給付逾新臺幣貳佰肆
拾玖萬肆佰陸拾柒元，及自民國一百零八年四月十九日起至清償
日止，按年息百分之五計算之利息部分，及該部分假執行之宣告
，暨該訴訟費用負擔之裁判，均廢棄。
上開廢棄部分，被上訴人在第一審之訴及假執行之聲請均駁回。
其餘上訴駁回。
廢棄部分之第一審訴訟費用由被上訴人負擔。第二審訴訟費用由
被上訴人負擔百分之二十三，餘由上訴人負擔。　　
    事實及理由
壹、程序方面：
    按在分割遺產前，各繼承人對於遺產全部為公同共有，而  
    公同共有物之處分及其他之權利行使，除法律另有規定外，
    應得公同共有人全體之同意，民法第828條第3項定有明文。
    且按公同共有之債權人起訴請求債務人履行債務，係公同共
    有債權之權利行使，非屬回復公同共有債權之請求，尚無民
    法第821條規定之準用，而應依同法第831條準用第828條第3
    項規定，除法律另有規定外，須得其他公同共有人之同意，
    或由公同共有人全體為原告，其當事人之適格始無欠缺（最
    高法院104年度第3次民事庭會議決議參照）。本件被上訴人
    主張上訴人未經被繼承人陳○生同意，私自提領轉匯其所代
    為保管存摺、定存單內之款項侵吞入己，訴請上訴人返還所
    侵吞款項本息予陳○生之全體繼承人，已查陳○生繼承人為上
    訴人陳萬德、被上訴人陳進吉及訴外人徐陳○月、陳○娥、陳
    ○哲、陳○柔、陳○怡、陳○庭，此有繼承系統表在卷可稽（見
    原審卷第39頁），而陳○生之遺產尚未辦理分割（見本院卷
    第338頁），上開遭侵吞之債權應屬全體繼承人公同共有，
    屬固有之必要共同訴訟，被上訴人於本院言詞辯論終結前已
    得其他共有人之同意提起本件訴訟（見本院卷第203-223、3
    62頁），是依前揭說明，本件當事人之適格已無欠缺。
貳、實體方面：
一、被上訴人主張：伊與上訴人陳萬德為兄弟，上訴人戴綉英為陳萬德之妻，兩造之父陳○生因於民國102年10月至103年年初險遭詐騙，避免再次遭到詐騙，遂於103年間，應陳萬德之要求，將所有之存摺、印章及定存單交由陳萬德代為保管。陳○生於105年3月27日過世後，伊申請調閱陳○生金融機構存款明細，始知陳○生設於苗栗縣○○鄉○○○號00000000000000號帳戶（下稱造橋農會帳戶）、玉山商業銀行股份有限公司竹南分行帳號0000000000000 號帳戶（下稱玉山銀行帳戶）、中華郵政股份有限公司竹南郵局帳號00000000000000號帳戶（下稱竹南郵局帳戶），均遭上訴人私自多次提領或直接轉匯款項至戴綉英名下，提領或直接轉匯時間及金額如附表一所示，合計為新臺幣（下同）4,063,498元，而陳○生並無贈與之意，上訴人行為已構成共同侵權行為，且迄今不願返還上開金額，其等無法律上之原因受有利益，致伊及其他繼承人受有損害，亦構成不當得利。爰依民法第179條、第184條及第185條之規定，擇一請求上訴人連帶給付被上訴人及陳○生其他法定繼承人全體4,063,498元，及其中4,045,498元自起訴狀繕本送達上訴人之翌日起，其餘18,000元自變更訴之聲明狀繕本送達上訴人之翌日起，均至清償日止，按年息5%計算之利息，並陳明願供擔保，請准宣告假執行等語。
二、上訴人則以：(一)陳○生之相關帳戶存摺、印章於105年12月
    以前皆由陳○生自行保管，其於105年11月發生車禍住院期間
    ，將印章、存摺等輾轉由其女兒徐陳○月持有，徐陳○月於10
    5年12月，再將印章、存摺等交由戴綉英保管，陳○生自此之
    後，更有委請戴綉英代為領取款項做為醫療、生活費用之支
    出。陳萬德未曾保管或持有陳○生之存摺、印章，並不知戴
    綉英在103年起至陳○生死亡止如何偕同或受託領取款項之事
    。(二)陳○生死亡前數日，意識清楚，能完整陳述，是103年
    5月2日其玉山銀行帳戶支出之504,000元（附表一㈡編號1）
    、同年7月15日支出之1,440,000元（附表一㈡編號2），均係
    陳○生自行前往玉山銀行領取，並請戴綉英偕同前往；106年
    3月8日造橋農會帳戶支出之550,500元（附表一㈠編號10），
    係陳○生委託戴綉英領取的，而上開款項，陳○生除自行花用
    4,000元外，其餘2,490,500元（計算式：500,000+1,440,00
    0+550,500＝2,490,500）皆係因感念伊等之照顧而贈與。伊
    等在受陳○生生前贈與後，即將部分受贈款項以戴綉英為要
    保人名義購買投資型保單，保單收益當然歸伊等所有，伊等
    還將如附表五所示保單收益給付予陳○生作為生活費用，陳○
    生尚承諾其財產在百年後，皆歸伊等所有。故被上訴人主張
    之款項除106年3月28日造橋農會帳戶之7,300元外，陳○生生
    前已自行處分完畢，並非遺產，伊等無不當得利，陳○生之
    款項皆由其自行或授權戴綉英領取，亦並無不法侵害被上訴
    人權利之行為。(三)縱認前述2,494,500元應列入遺產分配
    ，伊等所支出如附表二之醫療費用計266,379元、附表三之
    喪葬費用、喪葬相關開支計361,575元、附表四之生活雜支
    、醫療住院用品、日常開銷計175,634元、附表五給付陳○生
    之生活費271,338元均應予扣除等語，資為抗辯。
三、原審就被上訴人之請求，為被上訴人部分勝訴之判決，即認
    定上訴人總計提領附表一㈠編號1至9以外其餘款項共3,374,4
    98元，經扣除160,188元，尚餘3,214,310元，判命上訴人應
    連帶給付被上訴人即陳○生其他法定繼承人全體3,214,310元
    ，及自108年4月19日起至清償日止，按年息5%計算之利息。
    上訴人不服，提起上訴，其聲明：㈠原判決不利於上訴人部
    分廢棄。㈡上開廢棄部分，被上訴人於第一審之訴及假執行
    之聲請均駁回。被上訴人答辯聲明：上訴駁回（被上訴人就
    其敗訴部分，未聲明不服）。
四、兩造不爭執事項（原審卷二第289-291頁、本院卷第198頁）
    ：
(一)陳○生曾於102年10月至103年年初險遭詐騙，並於106年3月2
    7日死亡，兩造除戴綉英以外，均為其繼承人。
(二)陳○生設於玉山銀行帳戶在106年3月13日提領之102,200元，
    係由戴綉英持陳○生之存摺、印鑑章所提領。
(三)陳○生設於竹南郵局帳戶在106年3月16日提領之108,900元，
    係由戴綉英持陳○生之存摺、印鑑章所提領。
(四)陳○生設於造橋農會帳戶在106年3月8日提領之550,500元，
    係由戴綉英持陳○生之存摺、印鑑章所提領。
(五)陳○生設於造橋農會帳戶在106年3月28日提領之7,300元，係
    由戴綉英持陳○生之存摺、印鑑章所提領。
(六)陳○生設於玉山銀行帳戶在103年7月15日轉帳1,440,000元至
    戴綉英之帳戶。
(七)陳萬德有領取農保喪葬津貼153,000元、勞保家屬死亡津貼1
    31,700元。
五、被上訴人主張上訴人於103年起即保管陳○生之帳戶存摺及印
    章，私自多次提領或直接轉匯款項至戴綉英名下，提領或直
    接轉匯時間及金額如附表一不含㈠造橋農會帳戶編號1至9所
    示，扣除上訴人得抵銷外，其餘已構成共同侵權行為，亦是
    不當得利，應連帶給付被上訴人及陳○生其他法定繼承人3,2
    14,310元等語，為上訴人否認，並以前情詞置辯。經查：
(一)陳○生因遭詐騙後，恐再遭詐騙，而於103年間將所有之造橋農會、玉山銀行、竹南郵局等存摺、印章交由陳萬德保管乙節，已據證人即陳○生之女徐陳○月、陳○娥分別於原審具結證述綦詳（見原審卷二第59 、61、63頁），且陳○生於102年11月間遭詐騙，經檢察官於103年5月26日以102年度偵字第6361、6362號對詐騙之人提起公訴，此亦經原審調閱前開卷宗核閱無誤，並有陳○生警詢、偵查筆錄在卷可稽（見原審卷二第365、367頁），核與上開證人所述情節相符；而證人即上訴人之子陳○緯於本院具結證稱：徐陳○月於陳○生過世前幾個月曾到家裡拿東西給媽媽戴綉英，當下不知道是何物，之後戴綉英有拿出來給伊看，是一本存摺，說是陳○生的，伊沒有仔細看等語（見本院卷第138-139頁），惟徐陳○月則為具結否認（見本院卷第139-140頁），是依上事證，陳○生於103年間將前揭存摺、印章等物交予陳萬德保管，固可認定，至上訴人所辯陳○生之造橋農會、玉山銀行、竹南郵局等存摺、印章於105年12月間以前皆由陳○生自行保管，其於105年11月發生車禍住院期間，將印章、存摺等輾轉由其女兒徐陳○月持有，徐陳○月於105年12月，再將該等存摺、印章等交由戴綉英保管等節，則無相符之事證可佐。
(二)被上訴人主張上訴人於保管陳○生之造橋農會、玉山銀行、
    竹南郵局期間，擅自多次提領或直接轉匯款項至戴綉英名下
    ，提領或直接轉匯時間及金額如附表一除㈠造橋農會帳戶編
    號1至9外所示，乃以前揭帳戶交易明細中各筆支出紀錄為證
    （見原審卷一第25-37頁），經查：
 1、觀之造橋農會、玉山銀行、竹南郵局等帳戶交易明細，確有
     如附表一所載各帳戶提款或轉帳之時間及金額，惟究係何
    人所為、他人有無經陳○生同意授權、用途等並不明確，參
    諸附表一㈠造橋農會帳戶編號1至9之款項，原審已就造橋農
    會所提供之9張取款憑條，與時間較為接近，陳○生在102 年
    11月5 日及103 年3 月31日遭詐騙時所為之警詢、偵查筆錄
    及證人結文所為之簽名（見原審卷二第11-15、305-309頁，
    筆錄及結文正本附於臺灣苗栗地方檢察署102年度偵字第636
    1號卷33、77、79頁），經以目視互為比對後，認定上開取
    款憑條確為陳○生所親自簽名，而此被上訴人亦已不再於本
    院主張盜領；且前揭帳戶除提款外，尚有多筆現金存入，甚
    有陳○生匯款存入紀錄（見本院卷第35頁）等情，可認陳○生
    於103年間將前揭存摺、印章等物交予陳萬德保管後，其就
    該等存摺內款項並非毫無提存款之權利，準此，尚難認定造
    橋農會、玉山銀行、竹南郵局等帳戶於陳萬德保管後之支出
    均是上訴人未經陳○生許可而擅自所提領，仍應綜觀各筆支
    出之時日、金額、用途等節以為判斷。
 2、陳○生設於造橋農會帳戶於106年3月8日領取之550,500元（
    附表一㈠編號10），係匯至戴綉英設於第一銀行頭份分行帳
    戶，有造橋農會108年10月30日造鄉農會字第1082000187號
    函及所附取款憑條、匯款申請書等在卷可稽（見原審卷二第
    221-225頁）；陳○生設於玉山銀行帳戶於103年5月2日提領5
    04,000元（附表一㈡編號1），同日存入500,000元至戴綉英
    設於玉山銀行帳戶；103年7月15日提領1,440,000元（附表
    一㈡編號2），匯至戴綉英玉山銀行帳戶，亦有玉山銀行個金
    集中部108年11月8日玉山個（集中）字第1080131523號函及
    所附取款憑條、轉帳收入傳票等在卷可憑（見原審卷二第24
    9-257頁），堪認確有上開提領、轉匯之情事。而依戴綉英
    於另案偵查中所供稱：103年5月2日自陳○生之玉山銀行帳戶
    提領504,000元，同日存入500,000元至其玉山銀行帳戶；10
    3年7月15日自上開帳戶提領1,440,000元；106年3月8日自陳
    ○生之造橋農會帳戶提領550,500元，並存至其第一行頭份分
    行帳戶，這些錢都是由我代為保管。經陳○生同意後，以我
    及陳萬德之名義投保國泰人壽的月配息保單，投保2,560,00
    0元，每月配息1萬多元，分撥到我及陳萬德帳戶，然後我把
    現金拿給陳○生，並給他簽收等語（見原審卷一第447頁偵查
    筆錄）；陳萬德於另案偵查中所供稱：戴綉英有說以我的名
    字去國泰人壽投保200多萬元，每個月利息都有拿現金給陳○
    生，並有讓他簽名；戴綉英是伊太太，103年7月15日陳○生
    有一筆1,440,000元是轉入戴綉英帳戶，這筆錢還在，是因
    那時陳○生在外被女人騙錢，我怕陳○生的錢被女人騙走，所
    以經陳○生同意把這筆錢轉到我太太名下，先幫他保管等語
    （見原審卷卷一第449、459頁偵查筆錄）；以及上訴人於原
    審陳稱：對於偵案辯稱106年3月8日、103年5月2日、103年7
    月15日之款項55萬5千元、50萬4千元、144萬元，均係為陳○
    生保管，沒有意見，同意列入遺產分配等語（見原審卷一第
    119頁），又無具體事證足以證明陳○生確有同意帳戶存款交
    請上訴人保管並以戴綉英名義投保壽險。應可認陳○生並無
    將上開金額贈與給上訴人2人或交請保管之情形。上訴人其
    後雖抗辯稱：因不諳法律用語而為前揭陳述，實則上開金額
    係陳○生感念上訴人長期照顧而為贈與云云，惟按自認之撤
    銷，除別有規定外，以自認人能證明與事實不符或經他造同
    意者，始得為之，民事訴訟法第279條第3項定有明文。被上
    訴人未同意上訴人撤銷前開自認，上訴人亦未舉證證明其等
    前開自認與事實有何不符之處，是其等此部分所辯，尚無可
    採。 
 3、依卷附之新竹馬偕紀念醫院（下稱馬偕醫院）普通診斷書記載及除戶戶籍謄本（見原審卷一第23、53頁），可知陳○生於106年2月25日因肺炎至醫院住院治療，於同年3月7日即因敗血性休克轉加護病房治療，旋於同年3月27日因心內膜炎併多重器官衰竭病危離院，當日往生。是陳○生於同年3月7日後應已是意識不清楚之病危狀況，此亦經證人徐陳○月、陳○娥分別於原審證述明確（見原審卷二第61、63頁）。而陳○生設於玉山銀行帳戶在106年3月13日提領之102,200元（附表一㈡編號6）、設於竹南郵局帳戶在106年3月16日提領之108,900元（附表一㈢編號6）、設於造橋農會帳戶在106年3月8日提領之550,500元（附表一㈠編號10）、設於造橋農會帳戶在106年3月28日提領之7,300元（附表一㈠編號11），均是由戴綉英持陳○生之存摺、印鑑章所提領，已為上訴人所不爭執（不爭執事項2、3、4、5），斯時之提領自難謂有經陳○生同意或授權之可能；又陳○生之前揭帳戶存摺、印章等，業於103年間交給陳萬德保管，戴綉英提領時，陳萬德亦應有所知悉，其等復未就其所辯上揭款項屬陳○生生前自行處分或陳○生曾承諾其財產在百年後皆歸上訴人所有等情提出具體事證以證明。故上揭帳戶款項未經陳○生許可而由上訴人擅自領取，應是無訛。
 4、綜上，上訴人自行領取陳○生之造橋農會、玉山銀行、竹南
    郵局帳戶內款項合計應為2,712,900元（即附表一㈠編號10之
    550,500元、附表一㈠編號11之7,300元、附表一㈡編號1之504
    ,000元、附表一㈡編號2之1,440,000元、附表一㈡編號6之102
    ,200元、附表一㈢編號6之108,900元）。按因故意或過失，
    不法侵害他人之權利者。故意以悖於善良風俗之方法，加損
    害於他人者亦同。數人共同不法侵害他人之權利者，連帶負
    損害賠償責任。民法第184條第1項、第185條分別定有明文
    。另繼承人自繼承開始時，除本法另有規定外，承受被繼承
    人財產上之一切權利、義務。但權利、義務專屬於被繼承人
    本身者，不在此限，並為民法第1148條第1項所明定。上開2
    ,712,900元既屬陳○生之財產，為上訴人侵吞，上訴人自應
    負連帶賠償責任，則陳○生死亡後，關於上開2,712,900元請
    求返還之權利，自應列入屬陳○生之遺產，為其全體繼承人
    所繼承，且因陳○生之遺產尚未辦理分割（見本院卷第338頁
    ），依法即為繼承人全體公同共有。是被上訴人主張依侵權
    行為及繼承之法律關係，請求上訴人賠償2,712,900元予陳○
    生全體繼承人公同共有，自屬於法有據。　
(三)上訴人抗辯其等所支出如附表二之醫療費用計266,379元、
    附表三之喪葬費用、宗族祭祀相關開支計361,575元、附表
    四之生活雜支、醫療住院用品、日常開銷、宗族祭祀等計17
    5,634元、附表五給付陳○生之生活費271,338元均應予扣除
    等語，而查：
 1、附表二醫療費部分：
  ①被上訴人否認編號13、28、37、38、39，其餘不爭執。
　②編號13為看護邱○傑購買食物600元，上訴人僅提出自行製作
    之流水帳（見原審卷一第335頁），並未提出任何單據以證
    明有此之支出及必要，此部分不予列入。
  ③編號28為外籍看護費用17,307元，上訴人僅提出自行製作之
    流水帳（見原審卷一第365、367頁），並未提出任何單據以
    證明有此之支出，顯屬無據，應不予列入。
  ④編號37為陳○生服飾3,500元，上訴人雖有提出免用統一發票
    收據（見原審卷一第371頁），以證明有於106年3月27日購
    買之情，惟陳○生於當日即往生，上開收據並未記載是何人
    所買，做何用途，無從認定與陳○生有何關聯，是此部分不
    予列入。
  ⑤編號38為外籍看護勞動部安定費用1,742元，上訴人已提出將
    1,742元匯入勞動部勞動力發展署就業安定費專戶之存入憑
    條為證（見原審卷一第373頁）。又該安定費用係因勞動部
    於每年2、5、8、11月中旬寄送繳款通知書，通知雇主於該
    月25日繳納，故上訴人雖於陳○生死亡後之於106年5月25日
    繳納，並不違常理，是此部分應予列入。
  ⑥編號第39為陳○生105年至往生住院之親屬看護費120,000元，
    上訴人僅提出自行製作之帳目（見原審卷一第335頁），並
    未提出任何單據以證明有此之支出，亦未說明係照顧日期。
    況陳○生住院期間，兩造亦有透過有謙公司聘請外籍看護，
    有有謙公司收據、服務紀錄表/請款單在卷可按（見原審卷
    一第359、361頁），則是否再需上訴人看護，亦有可疑。上
    訴人雖再抗辯所主張係住院期間且未請專業看護之日期云云
    （本院卷第23頁），然直系血親相互間互負扶養之義務；負
    扶養義務者有數人時，應依左列順序定其履行義務之人：一
    、直系血親卑親屬。六、子婦、女婿，民法第1114條第1款
    、第1115條第1項第1款、第6款分別定有明文。是對陳○生而
    言，上訴人為其子及媳婦，依前開規定有扶養陳○生之義務
    ，縱認上訴人有於陳○生住院期間為看護，亦僅係履行其等
    之義務，應無看護費用之請求權。故此部分不予列入。
  ⑦依上，上訴人代陳○生給付之醫療費用計124,972 元（550+34
    0+240+130+186+150+125+80+80+105+4,556+8,800+280+80+2
    ,082+210+560+80+280+560+ 500+550+766+1,130+3,000+17,
    000+17,014+2,800+600+60+56,731+3,380+60+165+1,742=12
    4,972 ），而屬對陳○生之債權，得以扣除。
 2、附表三之喪葬費用、宗族祭祀相關開支部分:
　①被上訴人否認編號1、19、21-30、31-36、37，其餘不爭執。
  ②編號1為納骨堂規費15,000元，上訴人雖有提出竹南鎮第三公
    墓納骨堂規費收入繳款書為證，然該繳款書之申請人載明「
    陳進吉」即被上訴人，有該繳款書在卷可按（見原審卷一第
    375頁）。又上訴人提出上開繳款書外，並無提出其他證據
    以實其說，此部分自應不能列入。
  ③編號19為長孫服飾3,079元，上訴人已提出出玉山體育用品社
    等統一發票3紙為證（見原審卷一第417頁）。又臺灣葬禮習
    俗有「豐斗」事項，俟完墳（圓墳）後，由長孫改換新衣褲
    回來，表示已得衣褲（億富、富貴之意）。是此部分應列入
    喪葬費之一部。
  ④編號23為遊覽車包車費用6,000元、司機紅包600元，此依上
    訴人主張，是為供親友於出殯當日隨同死者至火葬場所支出
    ，堪認有必要，且習俗上亦會包紅包給遊覽車司機，以圖吉
    利，其金額亦屬一般行情，而可認定，應得列入。
  ⑤編號24封釘紅包1,600元，此乃臺灣葬禮習俗有「封釘」事項
    ，又稱封棺，包給封釘之人紅包，屬禮節上之必需，其金額
    亦屬一般行情，而可認定，應得列入。
  ⑥編號25、26為對年師傅三牲禮菜2桌4,400元、對年師傅紅包2
    ,600元，惟對年之儀式是在死者逝世滿一週年，其所行之儀
    式，僅係延請僧道誦經超渡，如已分房，於合爐時乃繼承之
    各房自行為之。且上訴人並未舉證證明臺灣習俗上有此部分
    需要，是此部分非屬喪葬費之一部。
  ⑦編號27掃陳○生墓費用（水果、金紙、三牲禮等）12,000元，
    上訴人僅提出流水帳（見原審卷一第337頁），金額為18,00
    0元，與上開金額亦不相符，亦無收據以資證明。又流水帳
    記載107年3月24日，屬後代子孫緬懷已逝尊長之禮俗，此部
    分自非屬喪葬費之一部。
  ⑧編號28為手尾錢36個（1,000元）36,000元，此所稱手尾錢者
    ，乃是將逝者遺留之金錢，發給後代子孫，係屬臺灣漢人習
    俗之一種，故手尾錢可認係喪葬費之一部。查陳○生死亡時
    之現存子孫計36名，有訃聞在卷可按（見原審卷三第89頁）
    ，上訴人自承沒有證據可以證明被上訴人與其妻及其3 名女
    兒都有拿到等語（見原審卷三第108頁），自應扣除上訴人
    及其家屬5人之部分計5,000元。又手尾錢1人之金額為1,000
    元，其金額核屬一般行情，是上訴人支付之手尾錢計31份31
    ,000元，得屬陳○生喪葬費之一部。
  ⑨編號21、22、29、30之一三五旬紅包6,000元、捻香紅包11,4
    00元、撿骨紅包1,000元、陳○生普渡零錢500元，此部分僅
    有上訴人所寫之流水帳以為證明（見原審卷一第335、337頁
    ），且上訴人並未舉證證明臺灣習俗上有給付之必要，此非
    屬喪葬費之一部。
  ⑩編號31至36號之勁梁食品行100元係購買花生糖；佶興香鋪2,
    000元係購買金紙、燭、香、炮；滿庭芳鮮花160元係購買花
    束；全聯福利中心290元係購買義美蛋捲芝麻等物；歐鄉烘
    焙坊506元係購買紅龜；榮新果菜行1,100元係購買水果，有
    上開商店出具之收據、統一發票在卷可按（見原審卷一第42
    9至435頁），均係與祭祀有關，且上訴人已陳明上開物品係
    用於入納骨塔、宗族祭祀相關所用，惟此部分係祭祀與編號
    37有關之洪公嬤撿骨事宜（依證人陳○雄證稱其等計有四房
    ，詳如下述），故此係代陳○生這一房所支付，並非屬陳○生
    喪葬費之一部。
  ⑪編號37骨灰罈、塔位、木炭、地理師紅包12,800元，依證人
    陳○雄於原審證稱：陳○生是我的哥哥，我沒有看過本院卷一
    第429頁之手寫單據，但我知道這筆錢是陳萬德出的，是他
    跟我一起去付錢的，付給鎮公所及辦理這些事宜的人，因為
    已付完就沒有找被上訴人，也沒有告知被上訴人。我們兄弟
    有4個人，我是最小的，兄弟各負擔4分之1，因為這些費用
    是撿祖先骨骸費用，所以4兄弟各負擔4分之1，陳○生的錢都
    是陳萬德管理，所以陳○生負擔的4分之1就由陳萬德先行支
    付，也已經付清了等語（見原審卷二第345-349頁）。上訴
    人應是有代陳○生支付，為祖先撿骨之上開費用，惟此部分
    係代陳○生支出，而非陳○生喪葬費之一部。
  ⑫依上，上訴人支付陳○生之喪葬費用計286,719元（9,000+192
    ,400+660+2,530+1,600+235+5,680+700+2,880+250+6,300+4
    ,020+950+5,800+9,000+420+2,000+3,079+15+6,600+1,600+
    31,000=286,719）。另編號31至37計16,956元（100+2,000+
    160+290+506+1,100+12,800=16,956）係上訴人代陳○生支出
    先祖洪公嬤撿骨事宜之費用，雖非屬陳○生喪葬費之一部，
    然係對陳○生之債權。
  ⑬又陳萬德有領取農保喪葬津貼153,000元、勞保家屬死亡津貼
    131,700元，合計284,700元，此為兩造所不爭執。然農保喪
    葬津貼及勞保家屬死亡津貼，只要是死者之繼承人均有領取
    之權利，惟僅只有一人可得領取，陳○生生有子4人（長子早
    殁），女2人，有繼承系統表在卷可按（見原審卷一第39頁
    ）。是可領上開死亡津貼之人非僅陳萬德1人，其等繼承人
    推由陳萬德領取上開死亡津貼，應有以全數為其等繼承人共
    有而為支付陳○生喪葬費用之意，故陳萬德領得之上開死亡
    津貼應非其個人所有，而屬全體繼承人所共有，始屬合理。
    從而，陳萬德請領之上開死亡津貼應用於陳○生之喪葬費用
    ，經扣除其為陳○生支出之喪葬費，餘額為2,019元（286,71
    9-284,700=2,019）。
  ⑭按被繼承人之喪葬費用是否屬繼承費用，法雖無明文，然此
    費用既為完畢被繼承人之後事所不可缺，考諸外國立法例（
    如奧、瑞、日、韓等國民法規定）及我國多數學者見解，並
    參酌遺產及贈與稅法第17條規定被繼承人之喪葬費用由繼承
    財產中扣除，則喪葬費用應解為繼承費用，依民法第1150條
    規定，由遺產中支付之；易言之，喪葬費用應先由被繼承人
    積極遺產中扣抵後，所餘者始為繼承人共同繼承之遺產（臺
    灣高等法院106年度家上字第94號判決意旨參照）。則上訴
    人主張為陳○生支出之喪葬費為2,019元，得以對陳○生之遺
    產為扣除。另為陳○生支出為祖先撿骨之費用16,956元，則
    係陳萬德對陳○生之債權，而得以主張扣除。是此部分合計
    得可扣除18,975元（2,019+16,956=18,975）。
 3、附表四之生活雜支、醫療住院用品、日常開銷部分：　　
　①被上訴人否認編號1、2、6-11、14-17，其餘不爭執。
  ②編號1全家便利商店、編號2全聯福利中心所購買之物品，除1
    06年2月27日在全聯福利中心購買之物品為香皂、洗衣粉、
    餅乾等物，計398元，非屬有關照護病人之物外，其中皆為
    看護墊、成人尿片、紙尿褲，是編號1全家便利商店860元、
    編號2全聯福利中心4,881元（5,279-398=4,881）部分，應
    得計入。
  ③編號6陳○生借款34,000元部分，上訴人提出估價單為證（見
    原審卷一第419、421頁），其上已註明「借」、「拿」等字
    ，且其上「陳○生」簽名，亦核與陳○生在102年11月5日及10
    3年3月31日遭詐騙時所為之警詢、偵查筆錄及證人結文所為
    之簽名近似，堪認前揭估價單係經陳○生本人確認無疑，自
    可認上訴人有借與陳○生上開款項，應得列入。
  ④編號7公墓費用（阿公阿嬤大伯）23,750元，上訴人雖提出估
    價單為證（見本院卷一第421、423頁），惟由上開估價單之
    記載觀之，並無從查知究係何人支付上開費用，無從證明上
    訴人有代陳○生給付上開款項，尚難列入。
  ⑤編號8陳○生借款15,900元、編號9上訴人代繳陳○生機車強制
    保險等1,178元、編號10上訴人代繳陳○生地價稅3,067元部
    分，上訴人已提出手寫收據為證（見原審卷一第423頁），
    其上「陳○生」簽名，經核與陳○生在102年11月5日及103年3
    月31日遭詐騙時所為之警詢、偵查筆錄及證人結文所為之簽
    名近似，應可認收據係經陳○生本人確認，足以證明陳○生有
    向上訴人借貸及代繳上開款項，應均得列入。
  ⑥編號11陳府祖墓費用8,100元，上訴人已提出104年估價單為
    證（見原審卷一第425頁），該估價單明確記載「造橋陳府
    祖坟」、「茲收到陳萬德捌仟壹佰元整」，足證陳萬德確有
    支付陳府祖墓費用一情，衡以伊時陳○生尚在世，且其生前
    係由上訴人照顧，此亦經證人林○緯證實（見原審卷二第181
    頁），陳萬德代陳○生支付，亦屬合理，此筆應可列入。
  ⑦編號14-16祖墓掃墓18,000元、陳府祖墓掃墓18,000元、陳洪
    ○嬤掃花12,000元，及編號17陳○生購買鐵牛車後因故退還補
    償賣方之金額25,000元部分，上訴人僅提出手寫明細為證（
    見原審卷一第337頁），觀該明細時間編排、內容，顯非日
    常流水帳之記載，且其中陳洪○嬤掃花項次前記載107年8月2
    日，已在陳○生106年3月27日死亡之後，而鐵牛車項次並未
    記載係在何時、向何人所購買，真實性令人起疑，上訴人又
    未能提出任何證據證明其確有支付上開款項，故均不予列入
    。
　⑧依上，上訴人支付陳○生之生活雜支費用計78,486元（860+4,
    881+414+1,621+1,137+34,000+15,900+1,178+3,067+8,100+
    6,858+470=78,486），而屬對陳○生之債權，得以扣除。
 4、附表五給付陳○生作為生活費用部分：
  ①被上訴人均為否認。
　②上訴人主張有交給陳○生生活費用271,338元，並提出陳○生之
    簽收單5紙為證（見原審院卷一第133、197、235、277、135
    頁）。上開簽收單上「陳○生」之簽名，與陳○生在102年11
    月5日及103年3月31日遭詐騙時所為之警詢、偵查筆錄及證
    人結文所為之簽名互為比對後，應可認係陳○生所寫。
  ③依證人徐陳○月於原審證稱：103年以後陳○生就自己住，生活
    費、醫療費的錢從哪裡來，我不知道，但有聽陳○生說戴秀
    英每個月會給他利息2,000元，其他的錢我不知道等語（原
    審卷二第59頁）；又戴綉英已自承陳○生交給其等保管的錢
    拿去國泰人壽投保，每月配息1萬多元，分撥到我及陳萬德
    帳戶，然後我把現金拿給陳○生，並給他簽收等語，亦如前
    述。則上訴人縱有將附表五各編號所示領取保單配息交給陳
    ○生做為生活費，該等款項應為陳○生所自有財產，因投保人
    壽保險而得之配息，而非上訴人所支出，上訴人自不得主張
    扣減。
 5、從而，上訴人為陳○生支付之醫療費用124,972元、喪葬費及
    為祖先撿骨之費用18,975元、支付陳○生之生活雜支費用78,
    486元，總計222,433元，其等即得以上開金額抵銷，則被上
    訴人請求上訴人連帶給付之金額為2,490,467元（2,712,900
    -222,433=2,490,467），應屬有據。逾此範圍之請求，不應
    准許。
(四)按給付無確定期限者，債務人於債權人得請求給付時，經其
    催告而未為給付，自受催告時起，負遲延責任；其經債權人
    起訴而送達訴狀，或依督促程序送達支付命令，或為其他相
    類之行為者，與催告有同一之效力；前項催告定有期限者，
    債務人自期限屆滿時起負遲延責任；又遲延之債務，以支付
    金錢為標的者，債權人得請求依法定利率計算之遲延利息；
    應付利息之債務，其利率未經約定，亦無法律可據者，週年
    利率為5%，民法第229條第2項、第233條第1項前段、第203
    條定有明文。查被上訴人得請求上訴人賠償之前揭金額，未
    據被上訴人主張定有給付之期限，則被上訴人請求自起訴狀
    繕本最後送達上訴人之翌日即108年4月19日（見本院卷一第
    93、95頁）起至清償日止，按年息5%計算之利息，並未逾上
    開規定之範圍，自無不合。
六、綜上所述，被上訴人依侵權行為及繼承之法律關係，請求上
    訴人連帶給付2,490,467元予被上訴人及陳○生其他法定繼承
    人全體，為有理由，應予准許；逾此部分之請求，為無理由
    ，應予駁回。原審就超過上開應准許部分，為上訴人敗訴之
    判決，並分別為准、免假執行之宣告，尚有未洽，上訴意旨
    指摘原判決此部分不當，求予廢棄改判，為有理由，爰由本
    院予以廢棄，改判如主文第2項所示。至上開應准許部分，
    原審為上訴人敗訴之判決，核無違誤，上訴意旨指摘原判決
    此部分不當，求予廢棄改判，為無理由，應駁回其上訴。
七、本件事證已臻明確，兩造其餘之攻擊或防禦方法及所用之證
    據，經本院斟酌後，認為均不足以影響本判決之結果，爰不
    逐一論列，併此敘明。
八、據上論結，本件上訴為一部有理由、一部無理由，判決如主
    文。 
中　　華　　民　　國　　110 　年　　10 　　月　　22　 日
           　　    民事第四庭    審判長法　官  林慧貞
　　   　　　　　　　　　　　　        法　官  劉惠娟
　　　   　　　　　　　　　　　　      法　官  王怡菁
正本係照原本作成。
被上訴人不得上訴，上訴人得上訴。
如不服本判決，應於收受送達後20日內向本院提出上訴書狀，其
未表明上訴理由者，應於提出上訴後20日內向本院補提理由書狀
（均須按他造當事人之人數附繕本）。因疫情而遲誤不變期間，
得向法院聲請回復原狀。
上訴時應提出委任律師或具有律師資格之人之委任狀；委任有律
師資格者，另應附具律師資格證書及釋明委任人與受任人有民事
訴訟法第466條之1第1項但書或第2項所定關係之釋明文書影本。
如委任律師提起上訴者，應一併繳納上訴裁判費。

                                      書記官  盧威在　　
　　　　　　　　　　　　　　　　　　　　　　　　　　　　　　
中　　華　　民　　國　　110 　年　　10 　　月　　22　日

附表一：
㈠造橋農會帳戶部分：
編號 日期 金額 備註 1 103/09/02 40,000元 金額共689,000元，非本院審理範圍 2 103/09/09 20,000元  3 104/01/09 50,000元  4 104/01/21 8,000元  5 104/02/17 10,000元  6 104/02/24 286,000元  7 104/05/28 20,000元  8 104/08/12 230,000元  9 105/05/23 25,000元  10 106/03/08 550,500元 轉帳至戴綉英帳戶 11 106/03/28 7,300元  合計  1,246,800元  
㈡玉山銀行帳戶部分：
編號 日期 金額 備註 1 103/05/02 504,000元  2 103/07/15 1,440,000元 轉帳至戴綉英帳戶 3 104/07/28 343,598元  4 104/07/28 130,000元  5 104/10/22 29,000元  6 106/03/16 102,200元  合計  2,548,798元  
㈢竹南郵局帳戶部分：
編號   日  期   金    額     備    註 1 104/03/13 10,000 元  2 104/06/06 2,000元  3 104/07/27 80,000元  4 104/10/14 60,000元  5 105/08/11 7,000元  6 106/03/16 108,900  合計  267,900元  

附表二：醫療費
┌───┬───────────────┬──────┐
│編號  │項目                          │  金  額    │
│      │                              │（新臺幣）  │
├───┼───────────────┼──────┤
│1     │為恭醫院收據                  │    550 元  │
├───┼───────────────┼──────┤
│2     │為恭醫院收據                  │    340 元  │
├───┼───────────────┼──────┤
│3     │為恭醫院 收據                 │    240 元  │
├───┼───────────────┼──────┤
│4     │大眾醫院收據                  │    130 元  │
├───┼───────────────┼──────┤
│5     │大眾醫院收據                  │    186 元  │
├───┼───────────────┼──────┤
│6     │慈佑醫院收據                  │    150 元  │
├───┼───────────────┼──────┤
│7     │慈佑醫院收據                  │    125 元  │
├───┼───────────────┼──────┤
│8     │慈佑醫院收據                  │      80元  │
├───┼───────────────┼──────┤
│9     │慈佑醫院收據                  │      80元  │
├───┼───────────────┼──────┤
│10    │慈佑醫院收據                  │    105 元  │
├───┼───────────────┼──────┤
│11    │慈佑醫院收據（住院）          │  4,556 元  │
├───┼───────────────┼──────┤
│12    │看護費用（邱○傑）            │  8,800 元  │
├───┼───────────────┼──────┤
│13    │看護邱○傑購買食物            │    600 元  │
├───┼───────────────┼──────┤
│14    │慈佑醫院收據                  │    280 元  │
├───┼───────────────┼──────┤
│15    │慈佑醫院收據                  │      80元  │
├───┼───────────────┼──────┤
│16    │林口長庚收據                  │  2,082 元  │
├───┼───────────────┼──────┤
│17    │林口長庚收據                  │    210 元  │
├───┼───────────────┼──────┤
│18    │林口長庚收據                  │    560 元  │
├───┼───────────────┼──────┤
│19    │慈佑醫院收據                  │      80元  │
├───┼───────────────┼──────┤
│20    │慈佑醫院收據                  │    280 元  │
├───┼───────────────┼──────┤
│21    │林口長庚收據                  │    560 元  │
├───┼───────────────┼──────┤
│22    │為恭醫院收據                  │    500 元  │
├───┼───────────────┼──────┤
│23    │為恭醫院收據                  │    550 元  │
├───┼───────────────┼──────┤
│24    │為恭醫院收據                  │    766 元  │
├───┼───────────────┼──────┤
│25    │為恭醫院收據                  │  1,130 元  │
├───┼─────────┬─────┼──────┤
│26    │外籍看護訂金      │          │  3,000 元  │
│      │（有謙人力）      │看護名：  │            │
├───┼─────────┤SUMYATI   ├──────┤
│27    │外籍看護仲介費    │          │  17,000元  │
├───┼─────────┤          ├──────┤
│28    │外籍看護費用      │          │  17,307元  │
├───┼─────────┴─────┼──────┤
│29    │為恭醫院收據                  │  17,014元  │
├───┼───────────────┼──────┤
│30    │博民救護車                    │  2,800 元  │
├───┼───────────────┼──────┤
│31    │馬偕醫院收據                  │    600 元  │
├───┼───────────────┼──────┤
│32    │馬偕醫院收據                  │      60元  │
├───┼───────────────┼──────┤
│33    │馬偕醫院收據                  │  56,731元  │
├───┼───────────────┼──────┤
│34    │鳳凰救護車                    │  3,380 元  │
├───┼───────────────┼──────┤
│35    │馬偕醫院停車費                │      60元  │
├───┼───────────────┼──────┤
│36    │林口長庚停車費                │    165 元  │
├───┼───────────────┼──────┤
│37    │陳○生服飾                    │  3,500 元  │
├───┼───────────────┼──────┤
│38    │外籍看護勞動部安定費用        │  1,742 元  │
├───┼───────────────┼──────┤
│39    │陳○生於105年底至往生前之親屬 │ 120,000元  │
│      │看護費用60日（每日2,000 元）  │            │
├───┴───────────────┴──────┤
│                                  合計：266,379 元  │
└──────────────────────────┘
附表三：喪葬費用、喪葬、宗族祭祀相關開支
┌───┬───────────────┬──────┐
│編號  │項目                          │  金  額    │
│      │                              │（新臺幣）  │
├───┼───────────────┴──────┤
│      │喪禮相關                                    │
├───┼───────────────┬──────┤
│1     │納骨堂規費                    │  15,000元  │
├───┼───────────────┼──────┤
│2     │遺體火化處理費                │  9,000 元  │
├───┼───────────────┼──────┤
│3     │禮儀公司費用                  │192,400 元  │
├───┼───────────────┼──────┤
│4     │懷恩堂金香行                  │    660 元  │
├───┼───────────────┼──────┤
│5     │佶興香鋪                      │  2,530 元  │
├───┼───────────────┼──────┤
│6     │三多燒臘店                    │  1,600 元  │
├───┼───────────────┼──────┤
│7     │匯峰商行                      │    235 元  │
├───┼───────────────┼──────┤
│8     │津宜商行                      │  5,680 元  │
├───┼───────────────┼──────┤
│9     │松茂米粉工廠                  │    700 元  │
├───┼───────────────┼──────┤
│10    │新竹人南北雜貨                │  2,880 元  │
├───┼───────────────┼──────┤
│11    │竹南鎮農會（白米）            │    250 元  │
├───┼───────────────┼──────┤
│12    │天仁素食（便當）              │  6,300 元  │
├───┼───────────────┼──────┤
│13    │全聯福利中心                  │  4,020 元  │
├───┼───────────────┼──────┤
│14    │閣再來包子專賣店              │    950 元  │
├───┼───────────────┼──────┤
│15    │順路來水果行                  │  5,800 元  │
├───┼───────────────┼──────┤
│16    │紫園名家料理（3桌喪禮便餐）   │  9,000 元  │
├───┼───────────────┼──────┤
│17    │佶興香鋪（金鼎等祭拜用具）    │    420 元  │
├───┼───────────────┼──────┤
│18    │榮新果菜行（水果一批）        │  2,000 元  │
├───┼───────────────┼──────┤
│19    │玉山體育用品社等              │  3,079 元  │
│      │（長孫鞋子帽子衣服等）        │            │
├───┼───────────────┼──────┤
│20    │戶政規費收據                  │      15元  │
├───┼───────────────┼──────┤
│21    │一三五旬紅包（3 包，106.3.27至│  6,000 元  │
│      │106.4.9 ）                    │            │
├───┼───────────────┼──────┤
│22    │捻香紅包（200 元*57 人，106 年│  11,400元  │
│      │4 月9 日）                    │            │
├───┼───────────────┼──────┤
│23    │遊覽車包車費用（6,000 元）+ 司│  6,600 元  │
│      │機紅包（600元）               │            │
├───┼───────────────┼──────┤
│24    │封釘紅包                      │  1,600 元  │
├───┼───────────────┼──────┤
│25    │對年師傅三牲禮菜2桌（107.2.1）│  4,400 元  │
├───┼───────────────┼──────┤
│26    │對年師傅紅包                  │  2,600 元  │
├───┼───────────────┼──────┤
│27    │掃陳○生墓費用（水果、金紙、三│  12,000元  │
│      │牲禮等，107.3.24）            │            │
├───┼───────────────┼──────┤
│28    │手尾錢36個（每個1,000元）     │  36,000元  │
├───┼───────────────┼──────┤
│29    │撿骨紅包                      │   1,000元  │
├───┼───────────────┼──────┤
│30    │陳○生普渡零錢                │     500元  │
├───┼───────────────┼──────┤
│      │             編號1至30項小計：│ 344,619元  │
├───┼───────────────┼──────┤
│      │入靈骨塔、宗族祭祀相關        │            │
├───┼───────────────┼──────┤
│31    │勁梁食品行                    │     100元  │
├───┼───────────────┼──────┤
│32    │佶興香鋪                      │   2,000元  │
├───┼───────────────┼──────┤
│33    │滿庭芳鮮花                    │     160元  │
├───┼───────────────┼──────┤
│34    │全聯福利中心                  │     290元  │
├───┼───────────────┼──────┤
│35    │歐鄉烘焙坊                    │     506元  │
├───┼───────────────┼──────┤
│36    │榮新果菜行                    │   1,100元  │
├───┼───────────────┼──────┤
│37    │骨灰罈、塔位、木炭、地理師紅包│  12,800元  │
│      │（51,195元÷4）               │            │
├───┼───────────────┼──────┤
│      │            編號31至37項小計：│ 16,956 元  │
├───┴───────────────┴──────┤
│                                   合計：361,575元  │
└──────────────────────────┘
附表四：生活雜支、醫療住院用品、日常開銷、宗族祭祀等
┌───┬───────────────┬──────┐
│編號  │項目                          │  金  額    │
│      │                              │（新臺幣）  │
├───┼───────────────┼──────┤
│1     │全家便利商店                  │    860 元  │
├───┼───────────────┼──────┤
│2     │全聯福利中心                  │  5,279 元  │
├───┼───────────────┼──────┤
│3     │美德耐商行                    │    414 元  │
├───┼───────────────┼──────┤
│4     │復康醫療器材行                │  1,621 元  │
├───┼───────────────┼──────┤
│5     │杏一醫療用品店                │  1,137 元  │
├───┼───────────────┼──────┤
│6     │陳○生借款                    │  34,000元  │
├───┼───────────────┼──────┤
│7     │公墓費用（阿公阿嬤大伯）      │  23,750元  │
├───┼───────────────┼──────┤
│8     │陳○生借款                    │  15,900元  │
├───┼───────────────┼──────┤
│9     │代繳陳○生機車強制保險等      │  1,178 元  │
├───┼───────────────┼──────┤
│10    │代繳陳○生地價稅等            │  3,067 元  │
├───┼───────────────┼──────┤
│11    │陳府祖墓費用                  │  8,100 元  │
├───┼───────────────┼──────┤
│12    │陳○生土地地價稅繳費收據      │  6,858 元  │
├───┼───────────────┼──────┤
│13    │電費收據                      │    470 元  │
├───┼───────────────┼──────┤
│14    │祖墓掃墓（水果、紅龜、三牲禮、│  18,000元  │
│      │金紙、炮竹台等，103.7.21起三年│            │
│      │）6000*3                      │            │
├───┼───────────────┼──────┤
│15    │陳府祖墓掃墓（水果、紅龜、三牲│  18,000元  │
│      │禮、金紙、炮竹台等，104.6 起三│            │
│      │年，）6000*3                  │            │
├───┼───────────────┼──────┤
│16    │陳洪○嬤掃墓（水果、紅龜、三牲│  12,000元  │
│      │禮、金紙、炮竹台等，104.6 起三│            │
│      │年，現已兩年）6000*2          │            │
├───┼───────────────┼──────┤
│17    │陳○生購買鐵牛車後因故退還補償│  25,000元  │
│      │賣方之金額                    │            │
├───┴───────────────┴──────┤
│                                  合計：175,634 元  │
└──────────────────────────┘
附表五：給付與陳○生作為生活費用
┌───┬───────────────┬──────┐
│編號  │領取之時間紀錄、項目          │  金  額    │
│      │                              │（新臺幣）  │
├───┼───────────────┼──────┤
│1     │0000000000號保單配息          │  42,889元  │
│      │（103年8月至104年12月）       │            │
├───┼───────────────┼──────┤
│2     │0000000000號保單配息          │  9,259 元  │
│      │（104年9月至104年12月）       │            │
├───┼───────────────┼──────┤
│3     │0000000000號保單配息          │  43,778元  │
│      │（103年8月至104年12月）       │            │
├───┼───────────────┼──────┤
│4     │0000000000號保單配息          │  49,631元  │
│      │（103 年8月至104 年12月）     │            │
├───┼───────────────┼──────┤
│5     │4張保單之配息                 │125,781 元  │
│      │（105年1月至105年10月）       │            │
├───┴───────────────┴──────┤
│                                   合計：271,338元  │
└──────────────────────────